【裁判字號】    88,訴,1357
【裁判日期】    890210
【裁判案由】    清償借款
【裁判全文】
臺灣士林地方法院民事判決  八十八年度訴字第一三五七號
    原      告  台灣土地銀行
    法定代理人  甲○○
    訴訟代理人  戊○○
    被      告  己○○
    兼      右  丙○○
    訴訟代理人
右當事人間請求給付清償借款事件本院判決如左：
    主    文
被告應連帶給付原告新臺幣伍拾壹萬玖仟貳佰玖拾伍元及自八十五年九月一日起至清
償日止，按年息百分之玖點伍柒伍計算之利息；自八十五年十月二日起至清償日止，
其逾期在六個月以內者，按上開利率百分之十；逾期超過六個月以上者，按上開利率
百分之二十計算加付違約金。
訴訟費用由被告連帶負擔。
    事    實
甲、原告方面：
    一、聲明：如主文所示。
    二、陳述：
      （一）緣被告之被繼承人陳寶雄於民國七十七年六月一日簽立借據一紙，向原
            告借款新台幣（下同）九十萬元，有利息之約定，利率機動調整，自八
            十五年八月十五日起按年息百分之九‧五七五計算，其借款期限為二十
            年，自七十七年六月一日起以每個月為一期，分二四０期本息平均攤還
            ，如有一期未履行即視為全部到期，逾期償付本息時，除按約定利率支
            付利息外，並按借據約定，逾期六個月以內按約定利率百分之十，逾期
            六個月以上者按約定利率百分之二十計算加付違約金。
      （二）茲上項借款僅繳償本金與利息至八十五年八月三十一日止，目前尚欠本
            金五十一萬九千二百九十五元及應付之利息、違約金。而陳寶雄已於八
            十五年一月一日死亡，因第一順位繼承人已拋棄繼承，依法應由第二順
            位繼承人陳寶雄之母即被告己○○（原名陳蔡足）與陳寶雄之配偶即被
            告丙○○共同繼承上開債務，爰依消費借貸關係請求被告連帶給付如主
            文所示金額。
乙、被告方面：
    一、聲明：駁回原告之訴。
    二、陳述：陳寶雄確有向原告貸款尚未完全清償，惟陳寶雄過世後，留下許多債
              務，被告丙○○名下房子也已用來清償其他陳寶雄之債務，目前已無
              能力清償債務。被告己○○實際上並未繼承取得陳寶雄任何財產，且
              已八十高齡，亦無力清償前開債務。
    理    由
一、原告主張被告之被繼承人陳寶雄於七十七年六月一日簽立借據一紙，向原告借款
    九十萬元，有利息之約定，利率機動調整，自八十五年八月十五日起按年息百分
    之九‧五七五計算，其借款期限為二十年，自七十七年六月一日起以每個月為一
    期，分二四０期本息平均攤還，如有一期未履行即視為全部到期，逾期償付本息
    時，除按約定利率支付利息外，並按借據約定，逾期六個月以內按約定利率百分
    之十，逾期六個月以上者按約定利率百分之二十計算加付違約金，上項借款僅繳
    償本金與利息至八十五年八月三十一日止，目前尚欠本金五十一萬九千二百九十
    五元及應付之利息、違約金之事實，業據原告提出借據、約定書、帳卡為證，且
    為被告所不爭執，自堪信為真實。而陳寶雄已於八十五年一月一日死亡，其第一
    順位繼承人即其子女乙○○、丁○○均已依法拋棄繼承，其配偶即被告丙○○及
    第二順位繼承人即其母己○○則未拋棄繼承等情，亦為被告所不爭執，且經本院
    查閱相關拋棄繼承案卷無誤，亦堪信為真實。
二、按「遺產繼承人，除配偶外，依左列順序定之：一、直系血親卑親屬；二、父母
    ．．．」、「先順序繼承人均拋棄其繼承權時，由次順序之繼承人繼承」民法第
    一千零三十八條、第一千一百七十六條第六項有明文規定，本件被繼承人陳寶雄
    之第一順位繼承人均已拋棄繼承，依前開規定自應由其配偶丙○○及第二順位繼
    承人母己○○共同繼承。又，「繼承人自繼承開始時，承受被繼承人財產上一切
    權利義務」、「繼承人對於被繼承人之債務，負連帶責任」，同法第一千一百四
    十八條、第一千一百五十三條有明文規定。因繼承乃係被繼承人死亡時當然發生
    之法律效果，不以事實上取得財產為必要，故縱令被告己○○實際上並未因繼承
    而取得任何財產，因當然繼承之結果，仍應包括地繼承陳寶雄之一切債權債務。
    從而，被繼承人陳寶雄生前既遺有前開返還消費借貸之債務，原告訴請其繼承人
    即被告連帶清償該債務，即無不合，應予准許。
三、據上論結，本件原告之訴為有理由，依民事訴訟法第八十五條第二項判決如主文
    。
中      華      民      國    八十九    年      二      月      十      日
                                        臺灣士林地方法院民事第一庭
~B法      官  洪慕芳
右為正本係照原本作成。
如對本判決上訴須於判決送達後二十日內向本院提出上訴狀。
中      華      民      國    八十九    年      二      月    十四      日
~B法院書記官  黃王雅寬


司法院資訊處製作；財團法人民間司法改革基金會備份。
